臺灣高等法院刑事判決　　　　　　　　　　　　　　九十一年度上訴字第九六五號
　　上　訴　人　臺灣板橋地方法院檢察署檢察官
　　被　　　告　乙○○
　　　　　　　　甲○○
右上訴人因被告偽造文書等案件，不服臺灣板橋地方法院八十九年度訴字第一二０九
號，中華民國九十一年十一月三十日第一審判決（起訴案號：臺灣板橋地方法院檢察
署八十八年度偵字第七七八九號）提起上訴，本院判決如左：
    主  文
上訴駁回。
    理  由
一、公訴意旨略以：被告乙○○、甲○○與戊○○（另案由臺灣板橋地方法院通緝中
    ，尚未到案）及姓名年籍不詳而自稱「曾廣青」與「吳多美」等人，共同基於為
    自己不法所有之意圖，於民國（下同）八十七年間起，在台北市及台北縣等地，
    以偽造吳多美國民身分證、印鑑等資料，分別向戶政機關、地政機關，申領證件
    ，施用詐術使辛○○及丙○○二人陷於錯誤，誤信吳多美所有座落於台北縣蘆洲
    市○○段０九四六─００００號，面積六百一十平方公尺土地欲出售，並以新台
    幣（下同）三千萬元，仲介費用一百五十萬元，訂定買賣契約，使辛○○、丙○○二人為此先行交付一千萬元價金及一百萬元仲介費用，而詐得一千一百萬元，
    並足生損害於吳多美及台北市中山區戶政事務所、台北縣三重地政事務所。嗣辛○○及丙○○二人發現異狀，乃報警處理，於八十八年三月二十三日十一時許，
    在台北縣泰山鄉○○路○段九百零七號查獲，並扣得一百萬元及存摺一本。因認
    被告二人係共同涉犯刑法第三百三十九條第一項、第二百十六條、第二百十條、
    第二百十二條及第二百十四條之罪嫌云云。
二、公訴人認被告乙○○、甲○○二人共同涉犯刑法第三百三十九條第一項詐欺取財
    與同法第二百十六條、第二百十條、第二百十二條及第二百十四條之行使偽造私
    文書、行使偽造特種文書與行使使公員登載不實之公文書之罪嫌，無非係以告訴
    人辛○○與丙○○二人之指訴，及證人吳多美之證述，並有存摺、匯款單、印鑑
    證明、身分證、登記申請表、切結書、登記清冊、異議申請書、買賣契約書、所
    有權狀、土地謄本、支票等影本多紙及台北縣政府八八北政三字第一０八八號函
    與錄影帶一卷在卷可稽為其主要論據。惟訊之被告乙○○、甲○○二人對於曾在
    上揭時、地介紹自稱「曾廣青」、「吳多美」者二人，與告訴人辛○○及丙○○
    二人認識，及辛○○、丙○○二人向自稱「吳多美」之人以三千萬元購買座落於
    台北縣蘆洲市○○段０九四六─００００號，面積有六百一十平方公尺，並先給
    付訂金一千萬元及仲介費用一百萬元之事實雖不否認；但均堅決否認有何偽造文
    書及詐欺之犯行，被告乙○○辯稱：伊係因戊○○之介紹而認識自稱為「曾廣青
    」之人，曾廣青拿土地所有權狀給伊看，並告知地主要賣地，伊才會找甲○○介
    紹買主，之後才會在辛○○之住處商談買賣事宜，並以三千萬元及佣金一百萬元
    之價錢談妥，伊並不知自稱「曾廣青」及「吳多美」二人係詐騙，亦不知自稱「
    吳多美」之國民身分證與土地所有權狀係偽造云云。被告甲○○則辯稱：係乙○○找伊介紹土地賣給辛○○，乙○○先前有帶伊去看地，蘆洲市○○段地號０九
    四六─００００，面積六一六‧００平方公尺，伊再帶辛○○去看地，並告訴辛○○該筆土地，地主要賣三千萬元，佣金一百五十萬元，伊並不認識自稱「曾廣
    青」與「吳多美」二人，亦不知該二人要詐騙及自稱「吳多美」所持之身分證與
    土地所有權狀係偽造等語。
三、按犯罪事實應依證據認定之，無證據不得推定其犯罪事實，刑事訴訟法第一百五
    十四條定有明文。次按認定不利於被告之事實，須依積極證據，苟積極證據不足
    為不利於被告事實之認定時，即應為有利於被告之認定，更不必有何有利之證據
    ，最高法院三十年上字第八一六號著有判例。經查，本案中自稱「曾廣青」、「
    吳多美」之人，因不知其真實姓名、年齡、住所，本院並無從傳喚。然據臺北縣
    三重地政事務所在本案發生後，就補領所有權狀過程之調查報告略以：「吳多美
    女士於八十七年十二月三十日檢附土地登記申請書、登記清冊、身分證影本及切
    結書等相關證件，『親自』向本所申請所有座落蘆洲市○○段九四六地號土地書
    狀補給登記。經審理後於八十七年十二月三十一日以（87）北縣重地補字第二六
    七九號補正通知書通知補正，請其檢附印鑑證明及於清冊填寫申請人姓名。吳多
    美女士且於八十八年元月六日補正完畢，經審查無誤後於八十八年元月七日以（
    88）北縣重地一字第一四二號公告徵求異議，雙掛號郵寄補狀通知，有郵局回執
    為憑，公告三十日無人異議，乃於八十八年二月八日始准予登記」云云，有台北
    縣政府政風室八十八年四月二十二日八八北政三字第一０八八號函及臺北縣三重
    地政事務所報告在卷可稽（見八十八年度偵字第七七八九號卷第八十頁至第八十
    二頁）。依前述報告應可得見，以偽造吳多美國民身分證、印鑑等資料，向地政
    機關申領補發土地所有權狀等證件之人，為自稱「吳多美」之女士，而非被告乙○○、甲○○二位男性。次按，共犯之成立，以有犯意之聯絡或行為之分擔，為
    其構成要件。查，遍閱全卷，並無任何相關證據足資證明被告乙○○、甲○○二
    人，與自稱「吳多美」之女士，有如何犯意之聯絡或行為之分擔；揆諸前揭說明
    ，自不得不依證據即任意推定被告二人亦為戊○○及自稱「曾廣青」與「吳多美
    」等人，自八十七年間起，在台北市及台北縣等地，以偽造吳多美國民身分證、
    印鑑等資料，分別向戶政機關、地政機關申領證件等偽造文書犯行之共犯。
四、另按刑法第三百三十九條第一項詐欺罪之成立，以意圖為自己或第三不法所有，
    以詐術使人將本人或第三人之物交付為要件；所謂以詐術使人交付，必須被詐欺
    人因其詐術而陷於錯誤，若其所用方法，不能認為詐術，亦不致使人陷於錯誤，
    即不構成該罪。又，告訴人之告訴，係以使被告受刑事訴追為目的，是其陳述是
    否與事實相符，仍應調查其他證據以資審認，最高法院四十六年臺上字第二六０
    號、五十二年臺上字第一三００號亦分別著有判例。經查：
  (一)告訴人丙○○於警訊中指稱：於八十八年三月二十日辛○○邀我合資買土地一事
    ；於八十八年三月二十二日在辛○○臺北縣泰山鄉○○路○段九０七號十樓，我
    是用我兒子（林政熙）簽約；... 我與辛○○是多年熟識的朋友；（被詐騙之事
    係）辛○○於八十八年三月二十三日告訴我的，這次土地買賣我都我託辛○○接
    洽的云云（見偵查卷第十八頁反面及第十九頁）。依告訴人丙○○此部分之供詞
    ，並未指證被告乙○○、甲○○對渠有施用如何之詐術。再查，告訴人辛○○於
    警訊中供陳：甲○○知道我有從事土地買賣，於八十八年三月十八日帶我到蘆洲
    市○○段九四六號看一片土地，共六一六平方公尺，我中意後請甲○○叫地主出
    來，但他認識地主，也可請仲介人員乙○○連絡地主；這其間我也和甲○○、乙○○相約在我家裏談買賣的事，共有兩次；二十二日簽約時甲○○先到，約二十
    分鐘後，乙○○、曾廣青及假地主吳多美三人一起到，在簽約當中吳多美拿出土
    地所有權狀、印鑑證明及吳多美的身分證給我們看，我認為沒問題，才以三千萬
    元成交，另外佣金一百五十萬元；... 我二十三日到蘆洲找朋友，有提到買土地
    的事，我朋友認識地主（真正地主）的弟弟，我把證件及吳多美的身分證給地主
    的弟弟看，才發覺買賣土地吳多美所用的身分證是假的等語（見偵查卷第十六頁
    背面、第十七頁）。依告訴人辛○○此部分之供詞，亦僅指證被告甲○○曾帶伊
    至蘆洲市○○段九四六號看土地，告訴人中意後請甲○○叫地主出來，也請仲介
    人員乙○○連絡地主；嗣於同年三月二十二日簽約時，被告甲○○、乙○○及自
    稱「曾廣青」之人、假地主「吳多美」等人均有到場，然在簽約當中係由假地主
    「吳多美」拿出土地所有權狀、印鑑證明及吳多美的身分證給告訴人看，告訴人
    認為沒問題，才約定以三千萬元成交，另外佣金一百五十萬元；亦未指證被告乙○○、甲○○對之有施用如何之詐術。
  (二)告訴人丙○○於檢察官偵查中雖指證：沈某說這塊地他已談很久，因地主急著要
    用現金，要我們快簽約；... 江、沈都跟我保證土地沒有問題云云（見偵查卷第
    七十一頁背面、第一四０頁）。在法院審理中告訴人又指稱：被告乙○○、甲○○於八十八年三月初前往告訴人辛○○住所，謂吳多美欲出售九四六號土地，價
    格低廉，被告甲○○並稱地主吳多美的兒子賭博輸錢，欠賭場老闆很多錢，吳多
    美兒子向地下錢莊曾廣青借錢還賭債，並開立本票給曾廣青，但地下錢莊利息太
    高，至今本利已達一千五百萬元，吳多美兒子現因還不出錢而被地下錢莊的人押
    走，吳多美急需現金才會低價出售，一定要把握這次機會，被告乙○○亦在旁鼓
    吹稱伊公司早與地主談妥合建，並已擬好建築藍圖，足證被告等均係早已設計好
    圈套等語（見本院卷附告訴理由狀）；並聲請訊問證人即建築師庚○○、代書丁○○，以為證據方法。惟查，此部分之指述，核與告訴人丙○○於警訊中指稱：
    於八十八年三月二十日辛○○邀我合資買土地一事；於八十八年三月二十二日在
    辛○○臺北縣泰山鄉○○路○段九０七號十樓，我是用我兒子（林政熙）簽約；
    ... 我與辛○○是多年熟識的朋友；（被詐騙之事係）辛○○於八十八年三月二
十三日告訴我的，這次土地買賣我都我託辛○○接洽的云云（見偵查卷第十九頁
    ）。及告訴人辛○○於警訊中供陳：我中意後請甲○○叫地主出來，但他認識地
    主，也可請仲介人員乙○○連絡地主等語（見偵查卷第十六頁背面）；並不相符
    ，其等在檢察官偵查及法院審理中之指述，是否真實，已容懷疑。再查，證人庚○○在本院調查中具結證稱：（問：當初被告如何介紹這筆土地？是否有說什麼
    話保證這塊土地？），時間那麼久我不記得了；... （問：當天有無聽到介紹人
    說他們和地主是好朋友？），有聽到介紹人說；但是，是不是這二位被告說的我
    不清楚，因為介紹人除了他們二位被告還有另外一位男子云云（見本院九十一年
    五月二十一日訊問筆錄）。證人丁○○證稱：（簽約當天）伊不在場，當天伊有
    事；（問：是否聽過當庭的這二位被告保證過這塊土地是乾淨的？），伊是聽伊
    先生（曾國書）說的；簽約的時候伊沒有在場，伊不知道等語（見同上筆錄）。
    證人曾國書證稱：（問：這二位被告有無保證過這土地是乾淨的？），文件形式
    上是乾淨的，當天我有問賣方這土地有無抵押什麼的，那個女的拿出謄本說沒問
    題；（問：被告是否當天有說賣方的兒子被押在地下錢莊，急需要錢？），我是
    聽到吳多美身旁邊的曾廣清所言的，而且當天行動電話一直在打，說來得及；我
    沒印象被告有說云云（見同上筆錄）。更可得見告訴人在本院所為前揭指述，多
    有不實。自難執此告訴人有瑕疵之指述，據為被告二人涉有詐欺犯行之論據。
  (三)假冒地主「吳多美」之人所提出之本案土地所有權狀、印鑑證明及吳多美身分證
    ，事後經查證固均係出自偽造之文書。然被告乙○○於本案發生前，甫由案外人
    己○○之引介認識戊○○等情，已據己○○在被訴偽造文書案偵查中供陳在卷（
    見本院調借之臺灣板橋地方法院檢察署八十九年度偵字第八三０六號卷第八十四
    頁）；被告甲○○則係為買方利益之介紹人，兩人與戊○○等人並非舊識深交。
    況且，告訴人事前即曾要求賣方表示必須將所有權狀及印鑑證明拿給伊，當初也
    有找代書詹國書至地政事務所查詢，並未看出權狀及印鑑證明係偽造；至於吳多
    美之身分證則係在簽約時，方由自稱「吳多美」者提出等情，業據告訴人在原審
    調查中供陳甚明（見原審卷一第四十六頁、第四十八頁）。以專業之代書審視及
    向承辦土地登記之地政機關查證，均未能發現權狀及印鑑證明係出於偽造；至於
  ，吳多美之身分證則係在簽約時方為提出，自無從苛求僅為買賣仲介人之被告得
    查知此等偽造文件之隱情。再參以，告訴人辛○○於警訊中供陳：我中意後請甲○○叫地主出來，但他認識地主，也可請仲介人員乙○○連絡地主云云（見偵查
    卷第十六頁背面）。及告訴人丙○○在原審供陳：戊○○我沒有見過，曾廣青、
    吳多美是乙○○帶來的等語（見原審卷一第四十八頁）。更得見被告乙○○係單
    純引見欲買賣土地之雙方當事人；被告甲○○則更僅係依告訴人辛○○之指示被
    動找尋賣方。因之，自不得以假冒地主「吳多美」之人所提出之所有權狀、印鑑
    證明、「吳多美」身分證均係出自偽造，即執以遽然推定被告二人明知本案買賣
    有所不實，故意隱匿此情，有使告訴人等陷於錯誤，藉以從中獲利之犯意。
  (四)告訴人與自稱「吳多美」者訂立土地買賣契約後，被告乙○○旋即委請其妻呂燕
    萍至台北縣泰山鄉農會新開帳戶，存進一百萬元之傭金支票將之兌現，被告甲○○亦已向乙○○借支一萬元花用（見偵查卷第六頁背面、第十一頁），該二人急
    於分取利得之心雖昭然若揭。然查閱全部卷證，該二人所急於朋分者，僅不過交
    易金額二十分之一之仲介費用，而未參與高達一千萬元價款之分贓。參以：告訴
    人所提出錄影帶翻拍之銀行提款照片，僅有自稱「曾廣青」與「吳多美」二人至
    銀行提領款項，並無被告二人在旁之畫面；又，本案自稱「曾廣青」及「吳多美
    」二人均冒名行騙，戊○○於事發後亦旋即逃逸不知去向，而被告二人卻自始以
    真實姓名示人，案發後仍按址居住原處，毫無此鉅額假買賣案果若爆發，可能即
    將身陷囹圄之警覺；及乙○○於兌領一百萬元傭金支票後，仍依事前渠與戊○○
    之約定，將其中十五萬元匯入戊○○所指定之帳戶內（惟因帳號有誤而無法匯款
    ）觀之；被告乙○○、甲○○所辯：伊等不知「曾廣青」與「吳多美」二人要詐
    騙，及自稱「吳多美」所持之身分證與土地所有權狀係偽造等語，應非出自虛構
    ，尚可採信。
  (五)綜上各節所述，被告二人居於中間介紹人地位，可獲取仲介費用，為告訴人引介
    買、賣雙方，竟未能盡責查明對方之真實身分，雖有過失；其中乙○○僅為賺取
    介紹費用，而一再催促告訴人支付現款，更有違職業道德。然終究查無積極證據
    足認其等與戊○○及冒名「曾廣青」、「吳多美」之人有如何犯意之聯絡或行為
    之分擔，而無從遽以詐欺罪相繩。
五、此外，復查無其他積極事證足資證明被告二人有公訴人所指之偽造文書與詐欺犯
    行，被告二人之犯罪尚屬不能證明；原審因之為被告二人無罪之判決，核無不合
    。檢察官依告訴人等聲請上訴之意旨，指摘原判決不當，並無理由，應予駁回。
據上論斷，應依刑事訴訟法第三百六十八條，判決如主文。
本案經檢察官田炳麟到庭執行職務。
中      華      民      國    九十一    年      七      月    二十五    日
                              臺灣高等法院刑事第十二庭
                                  審判長法  官   劉  景  星
                                        法  官   陳  志  洋
                                        法  官   陳  博  志
右正本證明與原本無異。
如不服本判決應於收受送達後十日內向本院提出上訴書狀，其未敘述上訴之理由者並
得於提起上訴後十日內向本院補提理由書（均須按他造當事人之人數附繕本）。
                                        書記官   陳  嘉  文
中      華      民      國    九十一    年     七       月    二十五    日
